【裁判字號】    98,上易,279
【裁判日期】    981223
【裁判案由】    請求退股金
【裁判全文】
臺灣高等法院高雄分院民事判決         98年度上易字第279號
上  訴  人  丙○○
訴訟代理人  丁玉雯律師
被上訴人    丁○○
            乙○○
上列當事人間請求退股金事件，上訴人對於中華民國98年8 月27
日臺灣高雄地方法院96年度訴字第1521號第一審判決提起上訴，
本院於98年12月9日言詞辯論終結，判決如下：
    主  文
原判決關於駁回上訴人後開第二項之訴部分及訴訟費用之裁判，
廢棄。
被上訴人乙○○應再給付上訴人新台幣伍萬貳仟零伍拾元，及
自九十五年七月一日起，至清償日止，按年息百分之五計算之利
息。
其餘上訴駁回。
第一、二審訴訟費用由被上訴人乙○○負擔十二分之七，由上訴
人負擔十二分之五。
    事實及理由
一、本件被上訴人乙○○經合法通知，無正當理由，未於言詞辯
    論期日到場，核無民事訴訟法第386 條各款所列情形，爰依
    上訴人之聲請由其一造辯論，而為判決，合先明。
二、本件上訴人起訴主張：兩造於93年10月間出資在高雄市新興
    區○○○路72號1 、2 樓合夥經營星光鋼琴酒吧，約定被上
    訴人丁○○占二分之一股份，並擔任董事長，被上訴人與上
    訴人各占四分之一股份，由乙○○擔任總經理，上訴人擔任
    副總經理，嗣被上訴人就營業帳目交待不清，經上訴人責問
    後，於94年5 、6 月間同意上訴人退股返還上訴人新台幣（
    下同）60萬元之退股金，並由乙○○交付其獨資經營之三商
    行銷企業社所簽發之自95年1 月1 日起至6 月1 日止，每月
    1 日期，面額各10萬元之支票共6 張，屆期提示均未獲兌現
    ，並於第1 張支票退票時，由乙○○立據並以95年5 月31日
    及6 月30日期，面額各5 萬元之支票2 張換回該退票之支票
    ，惟嗣亦未獲兌現，爰依退夥協議之法律關係，請求被上訴
    人應給付60萬元之退股金，及自95年7 月1 日起，至清償日
    止，按年息百分之5 計算之法定遲延利息，並陳明願供擔保
    請准宣告假執行。原審法院判決被上訴人乙○○應給付上訴
    人29萬6,628 元，及自95年7 月1 日起，至清償日止，按年
    息百分之5 計算之利息。上訴人就敗訴部分聲明不服，其上
    訴聲明：(一)原判決不利上訴人部分，廢棄。(二)原判決被上訴
    人乙○○應給付上訴人29萬6,628 元本息部分，被上訴人丁
    ○○應與被上訴人乙○○負連帶責任；另被上訴人等應再連
    帶給付上訴人30萬3,372 元，及自95年7 月1 日起，至清償
    日止，按年息百分之5 計算之利息。(三)願供擔保，請准宣告
    假執行。(四)第一、二審訴訟費用由被上訴人連帶負擔。
三、被上訴人則以：被上訴人丁○○並非星光鋼琴酒吧之合夥人
    ，係被上訴人乙○○不諳經營，而請丁○○幫忙處理店務而
    已，上訴人對丁○○請求退股金並無理由。星光鋼琴酒吧係
    被上訴人乙○○獨自出資400 萬元所經營，上訴人僅係在乙
    ○○經營之初借款予乙○○60萬元，並由乙○○僱請擔任一
    樓店長，嗣乙○○不願再僱用上訴人，上訴人乃要求退還借
    款，乙○○遂簽發上開6 張支票，共60萬元，作為上訴人退
    股金，在第1 、2 張支票退票後，乙○○各以現金10萬元，
    合計20萬元換回退票之支票，並持往辦理註銷退票紀錄，另
    上訴人於95年8 月間將設置在星光鋼琴酒吧之冷氣7 台（價
    值31萬5,000 元）、沙發9 組（共20座）及包廂沙發50呎（
    合計價值10萬元）、美術燈及燈飾（價值7 萬元）、餐具（
    價值6萬5,000元）、電腦1 組（價值4 萬元）等物取走，總
    計價值59萬元，上訴人應將該物返還，如返還不能，應賠償
    乙○○59萬元，並以之主張抵銷，經抵銷後，上訴人已無退
    股金可資請求等語，資為答辯，於本院答辯聲明：(一)上訴駁
    回。(二)訴訟費用由上訴人負擔。
四、上訴人主張之前揭事實，業據提出乙○○之立據1 張、支票
    及退票理由單各8張在卷（原審雄調字卷5～12頁）為證，被
    上訴人就該立據及支票之真正亦不爭執，惟以前詞抗辯。是
    本件爭點為：上訴人基於退股協議之法律關係，請求被上訴
    人連帶給付退股金，是否有理？如有，可請求之金額若干？
  (一)經查，被上訴人乙○○就與上訴人合夥經營星光鋼琴酒吧，
    並於94年5 、6 月間同意上訴人退夥，並簽發上開6 張支票
    面額共60萬元之支票交予上訴人，嗣於上開第1 張支票退票
    後，書立「因支付退股金之支票無法兌現，本人乙○○先行
    領回退補，經協議票面金額（如背面影印票據）10萬元正，
    於95年1 月31日前清償，恐口無憑，特立此據」之上開立據
    之事實，已在原審自承在卷，則上訴人據以請求被上訴人乙
    ○○返還退股金60萬元，於法自屬有據。被上訴人乙○○於
    本件上訴後，在本院改辯係借款，既與其上開書立之字據所
    載之退股金不符，嗣後所辯，自不足採。
  (二)另按，當事人主張有利於己之事實者，就其事實有舉證之責
    任，民事訴訟法第277 條定有明文。又民事訴訟如係由原告
    主張權利者，應先由原告負舉證之責，若原告先不能舉證，
    以證實自己主張之事實為真實，則被告就其抗辯事實即令不
    能舉證，或其所舉證據尚有疵累，亦應駁回原告之請求，最
    高法院17年上字第917 號判例可資參照。本件上訴人主張被
    上訴人丁○○亦為合夥人之一乙節，為被上訴人丁○○所否
    認。是以，上訴人自應就被上訴人丁○○亦為其與乙○○經
    營星光鋼琴酒吧之合夥人之事實，負舉證之責。
  (三)經查，上訴人係主張，兩造合夥經營星光鋼琴酒吧，原約定
    總出資額400 萬元，分4 股，被上訴人丁○○2 股出200 萬
    元，上訴人與被上訴人乙○○各1 股出100 萬元，後來只有
    上訴人出資110 萬元（後改稱108 萬元），被上訴人實際上
    均未出到錢等語。惟本件上訴人於95年7 月13日、10月13日
    先後對本件被上訴人丁○○、乙○○提出詐欺告訴，其告訴
    狀竟稱：「星光鋼琴酒吧之股份，分為丁○○持分二分之一
    ，乙○○持分四分之一，告訴人持分四分之一，原創時出資
    金額為丁○○100 萬元，乙○○50萬元，告訴人50萬元，所
    有裝璜、整修由丁○○一手包辦，並開立乙○○獨資經營之
    三商行銷企業社之甲存支票，支付相關費用」等語，業據本
    院調取高雄地方法院檢察署95年偵字第23088 號及96年偵字
    第4048、4049號卷宗查核屬實，就兩造如何約定出資額，及
    嗣後各如何出資等之指述，互不一致。另證人即上訴人及被
    上訴人乙○○之母甲○○於本院到庭證稱：有聽到兩造講要
    合夥經營鋼琴酒吧，約定由丁○○出二份，上訴人與乙○○
    各出一份，每份100 萬元，並先出一半，該一半在半個月內
    支付等語（本審卷50～51頁），與上訴人所述，並不相符，
    已難採為被上訴人丁○○就上訴人與被上訴人乙○○合夥經
    營之星光鋼琴酒吧亦有合夥，並占二分之一之出資股份之認
    定。
  (四)又查：上訴人雖以被上訴人丁○○皆係以董事長之身分對外
    簽訂契約，訂購星光鋼琴酒吧所需物品之事實，主張被上訴
    人丁○○確係合夥人之一，並提出廣泰建材行報價單、豪門
    電機顧問有限公司、辰軒水電空調有限公司成本單價分析表
    、東慶建材有限公司出貨單為憑（原審卷(一)56至60頁）。被
    上訴人丁○○對於此部分報價單、分析表之真正固亦不爭執
    。然報價單、分析表僅能證明被上訴人丁○○與報價單、分
    析表所載工程有關，而工程內容均係星光鋼琴酒吧營業所需
    ，至於被上訴人丁○○究係以何身分出面接洽，是否確係因
    其係合夥人之一處理星光鋼琴酒吧之業務，尚無法證明。又
    上訴人及被上訴人乙○○之父即證人張清海證稱：不知道星
    光鋼琴酒吧經營情形，丁○○是星光鋼琴酒吧之實際負責人
    ，丁○○指示我去製作吧台，費用亦由丁○○支付等語；證
    人鄭國昌證稱：丁○○是星光鋼琴酒吧之實際負責人，管理
    一、二樓，在現場負責整家店帳目，有次聽到丁○○告訴上
    訴人把股份退一退，看要退多少錢給上訴人，叫上訴人以後
    不要再踏入星光鋼琴酒吧這家店等語。證人林靜屏證稱：伊
    是星光鋼琴酒吧的酒商，丁○○曾經表示自己是星光鋼琴酒
    吧之幕後老闆，伊後來有被星光鋼琴酒吧倒帳，丁○○曾經
    表示會與伊處理貨款之事情等語（原審卷(一)29～33、83～84
    頁），然證人張清海既然不知道星光鋼琴酒吧經營情形，所
    稱丁○○為該酒吧之實際負責人，豈能遽信，另證人鄭國昌
    亦證稱：係從丁○○於星光鋼琴酒吧擔任之職務，判斷丁○
    ○之出資情形等語。足見，證人鄭國昌僅係憑丁○○處理星
    光鋼琴酒吧業務之情形推測丁○○為合夥人等語；而證人林
    靜屏亦證稱：不知星光鋼琴酒吧合夥內部之出資情形為何。
    況且，處理合夥事務之人或有可能係受僱或受委任之人，未
    必即為合夥人。上訴人主張被上訴人丁○○係合夥人之一，
    尚屬無法證明。又張清海、甲○○夫婦雖到庭證稱：丁○○
    打電話向張清海說，因與上訴人有股權糾紛，而要每個月匯
    款5,000 元到張清海帳戶等語（原審卷30頁、本審卷51頁）
    ，就此被上訴人丁○○抗辯稱：因覺得張清海夫婦受上訴人
    之影響，對女兒乙○○不公平，要求過份，基於義憤，才會
    打該電話云云。惟丁○○縱有打該通電話，亦難以遽認其為
    星光鋼琴酒吧之合夥人。依前述說明，被上訴人丁○○為合
    夥人之事實，應由上訴人負舉證之責，上訴人既不能先舉證
    證實自己主張之事實為真實，則被上訴人丁○○就其抗辯事
    實即令不能舉證，或其所舉證據尚有疵累，亦應認上訴人之
    請求無所據。是以，上訴人對被上訴人丁○○之請求給付退
    股金，應無理由。
  (五)另，被上訴人乙○○就其應給付上訴人之退股金60萬元乙節
    ，雖抗辯稱在上開6 張支票中之第1 、2 張支票退票後，其
    各以現金10萬元，合計20萬元換回退票之支票，並持往辦理
    註銷退票紀錄等語。然為上訴人所否認。經查，被上訴人乙
    ○○於上開6 張支票中之第1 張支票退票後，另簽發95年5
    月31日及6 月30日期，面額各5 萬元之支票2 張換回，第2
    張即95年2 月1 日期面額10萬元之支票尚在上訴人持有中，
    已據上訴人提出各該支票及退票理由單之原本經本院查對無
    訛（本審卷49頁），被上訴人乙○○上開所辯已以現金20萬
    元換回上開第1 、2 張退票之支票云云，顯與事實不符，且
    被上訴人在原審法院係抗辯稱業已償還現金25萬元，前後主
    張已償還之金額亦屬不一，自無可採。
  (六)被上訴人另以上訴人於95年8 月間將設置在星光鋼琴酒吧之
    冷氣7 台（價值31萬5,000 元）、沙發9 組（共20座）及包
    廂沙發50呎（合計價值10萬元）、美術燈及燈飾（價值7 萬
    元）、餐具（價值6 萬5,000 元）、電腦1 組（價值4 萬元
    ）等物取走，總計價值59萬元，上訴人應將該物返還，如返
    還不能，應賠償乙○○59萬元，並以之主張抵銷等語為辯。
    惟查，訴外人林淑美於97年7 月31日以本件上訴人為被告，
    主張本件上訴人於95年8 月23日至高雄市新興區○○○路72
    號林淑美所經營之星光夜小吃店強行搬走沙發、美術燈俱、
    餐具、電腦、投影機等營業設備，價值共46萬1,703 元，而
    訴請本件上訴人賠償損害46萬1,703 元，而該等被搬走之東
    西即為本件被上訴人乙○○主張上開被搬走之東西，該店係
    因乙○○向林淑美借錢未還，而將店盤讓予林淑美以抵銷債
    務，並由林淑美於95年3 月2 日在該址辦理星光夜小吃店之
    營業設立登記等事實，有林淑美之起訴狀、高雄地方法院98
    年訴字第1261號98年9 月24日言詞辯論筆錄在卷（本審卷10
    ~15 頁）可稽，並經本院調取上開刑事案件內附有星光夜小
    吃店之營利事業登記證可憑，且為被上訴人乙○○在原審所
    自認（原審卷(一)85頁）。此等物品既已移轉為訴外人林淑美
    所有，則本件被上訴人乙○○猶以上訴人取走其所有沙發9
    組（共20座）及包廂沙發50呎（合計價值10萬元）、美術燈
    及燈飾（價值7 萬元）、餐具（價值6 萬5,000 元）、電腦
    1 組（價值4 萬元）等物品，應負返還之責，如不能返還，
    應賠償該等物品之上開價值，而以之抵銷本件所應給付之退
    股金云云，自無可取。另上訴人自承搬走被上訴人乙○○所
    有上開冷氣7 台，並以每台3 萬5,000 元之價格出售予中古
    商，惟另以被上訴人乙○○之侵權行為損害賠償請求權已罹
    於時效消滅，不得再主張抵銷云云，為抗辯。按二人互負債
    務，而其給付種類相同，並均屆清償期者，各得以其債務，
    與他方之債務，互為抵銷。但依債之性質不能抵銷或依當事
    人之特約不得抵銷者，不在此限；又按債之請求權雖經時效
    而消滅，如在時效未完成前，其債權已適於抵銷者，亦得為
    抵銷，民法第334 條第1 項、第337 條定有明文。查上訴人
    於94年5 、6 月間退夥，被上訴人乙○○應給付上訴人退股
    金60萬元，已如前述，而上訴人於95年8 月23日搬走被上訴
    人乙○○所有上開冷氣7 台，且已將之出售予中古商而不能
    返還原物，則被上訴人乙○○自95年8 月23日起即得請求上
    訴人賠償損害，而此損害賠償請求權於時效完成前，已適於
    抵銷上訴人對被上訴人乙○○之退股金請求權，上訴人抗辯
    稱被上訴人乙○○之損害賠償請求權已罹於時效消滅，而不
    得再主張抵銷云云，自無可採。而查被上訴人乙○○向國耀
    有限公司（下稱國耀公司）購買之冷氣有5 噸、3.5 噸之機
    型，每台購入價格分別為5 萬5,000 元、3 萬5,000 元，有
    國耀公司估價單可憑（原審卷(二)383 頁）。乙○○主張上訴
    人搬走3. 5噸之冷氣3 台、5 噸之冷氣4 台，總計損失31萬
    5,000 元，上訴人雖否認之，然上訴人既不爭執共計搬走冷
    氣7 台，並將之售予中古商而返還不能，乙○○自得請求此
    部分之損害賠償。至於冷氣之價值，乙○○雖無法證明，然
    按當事人已證明受有損害而不能證明其數額或證明顯有重大
    困難者，法院應審酌一切情況，依所得心證定其數額，民事
    訴訟法第222 條第2 項定有明文。查乙○○向國耀公司購買
    之冷氣10台，單價分別為5 萬5,000 元、3 萬5,000 元，合
    計總價47萬元，有國耀公司之單據及統一發票可憑（原審卷
    (二)382 、383 頁），則購買冷氣平均單價為4 萬7,000 元（
    470,000 ÷10＝47,000）。又自冷氣購入至上訴人搬走之期
    間為自94年3 月16日起至95年8 月間，依行政院所頒固定資
    產耐用年數表，冷氣之耐用年數為5 年，而關於固定資產折
    舊率又可分為平均法及定率遞減法。所謂平均法係以固定資
    產成本減除殘價後之餘額，按固定資產耐用年數表規定之耐
    用年數平均分攤，計算其每期折舊額，定率遞減法係以固定
    資產每期減除該期折舊額之餘額順序作為各次期計算折舊之
    基數，而以一定比率計算其折舊額。是依損害賠償之目的在
    於填補被害人實際損害之目的而言，應採用平均法計算折舊
    ，較為公允。準此，上訴人搬走時冷氣已經使用1 年5 月（
    不足1 月以1 月計），其折舊額為7 萬7,681 元【計算方式
    ：殘價＝取得成本÷（耐用年數＋1 ）即47,000×7 ÷（5+
    1 ）＝54,833，（元以下四捨五入）；折舊額＝（取得成本
    －殘價）×折舊率×年數即（47,000×7 －54, 833 ）×0.
    2 ×17/12 （17個月）＝77,681（元以下四捨五入）】。是
    以，扣除折舊後，冷氣7 台之價值尚有25萬1,319 元（47,
    000 ×7 －77,681＝251,319 ），被上訴人乙○○就此部分
    得對上訴人請求損害賠償25萬1,319 元，乙○○主張以之抵
    銷上訴人所得請求之退股金60萬元之後，上訴人自得請求被
    上訴人乙○○給付退股金34萬8,681 元。
  (七)綜上所述，上訴人依退股協議之法律關係，請求被上訴人乙
    ○○給付退股金34萬8,681 元，及自95年7 月1 日起，至清
    償日止，按年息百分之5 計算之法定遲延利息，為有理由，
    應予准許，逾此部分對被上訴人乙○○之請求，及對被上訴
    人丁○○之請求，則為無理由，應予駁回。
五、原審法院就上開上訴人請求應准許部分，僅判令被上訴人乙
    ○○應給付上訴人29萬6,628 元本息，尚有未合，上訴人上
    訴請求廢棄改判，為有理由，應由本院廢棄改判令被上訴人
    乙○○應再給付上訴人5 萬2,053 元本息，此改判部分，一
    經本院判決，即告確定，而無宣告假執行之必要，原審法院
    駁回此部分假執行之聲請，並無不合，併予明。就上開上
    訴人請求不應准許部分，原審法院為上訴人敗訴判決，並無
    不合，上訴人上訴求為廢棄改判，為無理由，應予駁回。
六、本件事證明確，兩造其餘攻擊防禦方法與本件判斷結果不生
    影響，自不逐一論列，併此明。
據上論結，本件上訴為一部有理由，一部無理由，依民事訴訟法
第449條第1項、第450條、第463條、第385條第1項前段、第79條
但書，判決如主文。
中    華    民    國    98    年    12    月    23    日
                  民事第五庭    審判長法  官 蔡明宛
                                      法  官 曾錦昌
                                      法  官 魏式璧
正本係照原本作成。
本判決不得上訴。
中    華    民    國    98    年    12  月      23    日
                                      書記官 鄔維玲


司法院資訊處製作；財團法人民間司法改革基金會備份。
